---
title: "Questão 3"
output:  html_notebook
---

## Preparação do ambiente e Leitura dos dados

```{r echo=TRUE}
# Código para instalar e carregar os pacotes necessários durante o processo
rm(list = ls())
ip <- installed.packages()
for (i in c("tidyverse","readxl", "ggplot2", "stargazer","xtable", "gridExtra", "knitr", "hrbrthemes", "viridis", "reshape2")){
  if ( !(i %in% ip) ) { install.packages(i) }
  if (i=="Quandl") { library(i, character.only = T) ; Quandl.auth("WP2rt8HsRo3kjWsRkLY5") } 
  else library(i, character.only = T)
}
rm(list=c("ip","i"))

# Opções

options(digits = "2", scipen = 99)

```

```{r  echo=TRUE}
unzip("base_setorial.zip")
pnad = read.csv("base/pnad.csv", sep = ",")
```

## Limpeza da Base

```{r  echo=TRUE}
# Criação de uma cópia da base original onde serão realizadas as modificações
df <- pnad %>%   
# Eliminação das observações com data de nascimento inválida
  filter(V2008 != 99) %>% 
# Unificação as colunas relativas à data de nascimento
  unite(col = "data_nascimento", c(V2008,V20081,V20082), sep = "/", remove = TRUE) %>%
# Criação de uma variável que indentifique o domicílio 
  unite(col = "domicilio", c(UPA, V1008, V1014), sep = ".", remove = TRUE) %>%
# Criação de uma variável que indentifique o Indivíduo
  unite(col = 'individuo', c(domicilio, data_nascimento, V2007, Ano), sep = "-", remove = FALSE) %>%
# Eliminação dos gêmeos  
  mutate(gemeos = ifelse(duplicated(individuo) | duplicated(individuo, fromLast=TRUE), 1,0)) %>%
  filter(gemeos == 0) %>% select(-gemeos) %>%
  mutate(
    idade_grupo = case_when(
      V2009 <= 14              ~ "0-14",
      V2009 > 14 & V2009 <= 20 ~ "15-20",
      V2009 > 20 & V2009 <= 30 ~ "21-30",
      V2009 > 30 & V2009 <= 40 ~ "31-40",
      V2009 > 40 & V2009 <= 50 ~ "41-50",
      V2009 > 50 & V2009 <= 60 ~ "51-60",
      V2009 > 60 & V2009 <= 70 ~ "61-70",
      V2009 > 70 & V2009 <= 80 ~ "71-80",
      V2009 > 80 & V2009 <= 90 ~ "81-90",
      V2009 > 90               ~ "91+"
    )
  )
```

# Tópico 1

## Descrição geral dos Indivíduos Ocupados

```{r  echo=TRUE}
# criando base de dados com as principais informações sobre os indivíduos ocupados
a2 = df %>%
  filter(VD4002 == 1) %>%
  group_by(Ano) %>%
  summarise(numero.ocupados = n(),
            idade.media = mean(V2009, na.rm = TRUE),
            renda.efet.media = mean(VD4020, na.rm = TRUE),
            renda.habitual.media = mean(VD4019, na.rm = TRUE),
            horas.habit.trabalhadas = mean(VD4031, na.rm = TRUE),
            horas.efet.trabalhadas = mean(VD4035, na.rm = TRUE))
# transformando a base em uma tabela
  kable(a2, caption = "Descrição dos Ocupados - 2019 e 2020")

```

A partir de agora iniciaremos a análise gráfica das principais características dos indivíduos ocupados

## Idade e Sexo dos ocupados em 2019 e 2020

### 2019

```{r  echo=TRUE}
a = df %>%
  filter(Ano == 2019, VD4002 == 1) %>%
  group_by(idade_grupo, V2007) %>%
  summarise(n())
colnames(a) = c("Faixa.Etaria", "Sexo", "Freq")
a$Sexo = as.character(a$Sexo)
a %>%
  ggplot(aes(fill=factor(Sexo), y=Freq, x=Faixa.Etaria)) + 
  geom_bar(position="dodge", stat="identity")+
  scale_fill_manual(name = "Sexo",
                    labels= c("Masculino", "Feminino"),
                    values = c("1", "2")) +
  ggtitle("Distribuição etária dos ocupados - 2019") +
  theme_classic() + 
  ylab("Número de indivíduos Ocupados") +
  xlab("Faixa Etária")

```

### 2020

```{r  echo=TRUE}
b = df %>%
  filter(Ano == 2020, VD4002 == 1) %>%
  group_by(idade_grupo, V2007) %>%
  summarise(n())
colnames(b) = c("Faixa.Etaria", "Sexo", "Freq")
b$Sexo = as.character(b$Sexo)
b %>%
  ggplot(aes(fill=Sexo, y=Freq, x=Faixa.Etaria)) + 
  geom_bar(position="dodge", stat="identity")+
  scale_fill_manual(name = "Sexo",
                    labels= c("Masculino", "Feminino"),
                    values = c("1", "2")) +
  ggtitle("Distribuição etária dos ocupados - 2020") +
  theme_classic() + 
  ylab("Número de indivíduos Ocupados")+
  xlab("Faixa Etária")

```


## Perfil dos ocupados por Cor/Raça
```{r  echo=TRUE}
c = df %>%
  filter(VD4002 == 1) %>%
  group_by(V2010, Ano) %>%
  summarise(n())
colnames(c) = c("Cor", "Ano", "Freq")
c$Cor = as.character(c$Cor)
c$Ano = as.character(c$Ano)
c %>%
  ggplot(aes(fill=factor(Ano), y=Freq, x=factor(Cor))) + 
  geom_bar(position="dodge", stat="identity")+
  scale_fill_manual(name = "Ano",
                    labels= c("2019", "2020"),
                    values = c("2019", "2020")) +
  ggtitle("Distribuição dos indivíduos ocupados por Cor/Raça") +
  theme_classic() + 
  ylab("Número de indivíduos Ocupados") +
  scale_x_discrete(NULL,
                   labels = c("Branca",
                              "Preta",
                              "Amarela",
                              "Parda",
                              "Indígena",
                              "Ignorado"))

```

## Perfil dos ocupados por Instrução
```{r  echo=TRUE}
d = df %>%
  filter(VD4002 == 1) %>%
  group_by(VD3004, Ano) %>%
  summarise(n())
colnames(d) = c("Instrucao", "Ano", "Freq")
d$Instrucao = as.character(d$Instrucao)
d$Ano = as.character(d$Ano)
d %>%
  ggplot(aes(fill=factor(Ano), y=Freq, x=factor(Instrucao))) + 
  geom_bar(position="dodge", stat="identity")+
  scale_fill_manual(name = "Ano",
                    labels= c("2019", "2020"),
                    values = c("2019", "2020")) +
  ggtitle("Distribuição dos indivíduos ocupados por Nível de Instrução") +
  theme_classic() + 
  ylab("Número de indivíduos Ocupados") +
  scale_x_discrete(NULL,
                   labels = c("Sem Instrução",
                              "Fundamental Incompleto",
                              "Fundamental Completo",
                              "Médio Imcompleto",
                              "Médio Completo",
                              "Superior Incompleto",
                              "Superior Completo")) +
  theme(
    axis.text.x = element_text(
      angle = 90,
      hjust = 1,
      vjust = 0.5
  ))

```


## Perfil dos ocupados por Região

```{r  echo=TRUE}
#criação de uma função que atribua a região correta de acordo com o código da Unidade federativa.
state2region = function(x){
  if (x %in% c(11:17)){
    return("Norte")
  }
  else 
    if(x%in% c(21:29)){
      return("Nordeste")
    }
  else
    if(x%in% c(31:35)){
      return("Sudeste")
    }
  else
    if(x%in% c(41:43)){
      return("Sul")
    }
  else
    if(x%in% c(50:53)){
      return("Centro.Oeste")
    }

}
```

```{r  echo=TRUE}
#aplicandoa  função state2region aos dados
df = df %>%
  rowwise() %>%
  mutate(regiao = state2region(as.numeric(UF)))
```

```{r  echo=TRUE}
e = df %>%
  filter(VD4002 == 1) %>%
  group_by(regiao, Ano) %>%
  summarise(n())
colnames(e) = c("Regiao", "Ano", "Freq")
e$Regiao = as.character(e$Regiao)
e$Ano = as.character(e$Ano)
e %>%
  ggplot(aes(fill=factor(Ano), y=Freq, x=factor(Regiao))) + 
  geom_bar(position="dodge", stat="identity")+
  scale_fill_manual(name = "Ano",
                    labels= c("2019", "2020"),
                    values = c("2019", "2020")) +
  ggtitle("Distribuição dos indivíduos ocupados por Região") +
  theme_classic() + 
  ylab("Número de indivíduos Ocupados") +
  scale_x_discrete(NULL,
                   labels = c("Centro Oeste",
                              "Nordeste",
                              "Norte",
                              "Sudeste",
                              "Sul")) 

```


## Renda Média dos ocupados a cada ano
```{r  echo=TRUE}
l = df %>%
  filter(VD4002 == 1) %>%
  group_by(Ano) %>%
  summarise(renda.media.efetiva = mean(VD4020, na.rm = TRUE), renda.media.habit = mean(VD4019, na.rm = TRUE)) %>%
  gather(cond, valor, c("renda.media.efetiva", "renda.media.habit"))
colnames(l) = c("Ano", "Tipo", "Freq")
l$Tipo = as.character(l$Tipo)
l$Ano = as.character(l$Ano)
l %>%
  ggplot(aes(fill=Ano, y=Freq, x=Tipo)) + 
  geom_bar(position="dodge", stat="identity")+
  scale_fill_manual(name = "Ano",
                    labels= c("2019", "2020"),
                    values = c("2019", "2020")) +
  ggtitle("Renda Média dos Indivíduos Ocupados (Efetiva e Habitual)") +
  theme_classic() + 
  ylab("R$") +
  scale_x_discrete(NULL,
                   labels = c("Renda Média Efetiva",
                              "Renda Média Habitual"))


```


# Tópico 2

Análise dos 3 grupos solicitados

```{r  echo=TRUE}
#criação da base de dados contendo informações dos três grupos solicitados
ocup        = df %>% 
  filter(VD4002 == 1) %>%
  select(Ano, VD4020, VD4019) %>%
  mutate(grupo = "ocup")

ocup.reduz  = df %>% 
  filter(VD4002 == 1 & 0.75*VD4031 >= VD4035) %>%
  select(Ano, VD4020, VD4019) %>% 
  mutate(grupo = "ocup.reduz")

ocup.afast  = df %>% 
  filter(VD4002 == 1 & V4005 == 1) %>%
  select(Ano, VD4020, VD4019) %>%
  mutate(grupo = "ocup.afast")

data = rbind(ocup, ocup.reduz, ocup.afast)
data = data[complete.cases(data),]
data$Ano = as.character(data$Ano)

```

## Descrição inicial
```{r  echo=TRUE}
# descrição inicial dos 3 grupos
k = data %>%
  group_by(Ano, grupo) %>%
  summarise(freq = n()) %>%
  spread(grupo, freq)
kable(k, caption = "Total de Indivíduos por grupo")
```


```{r  echo=TRUE}
# Descrição da renda média de cada um dos grupos
g = data %>% 
  group_by(grupo, Ano) %>% 
  summarise(renda.efetiva = mean(VD4020), renda.habitual = mean(VD4019))

kable(g, caption = "Renda Habitual e Efetiva por grupo - 2019 e 2020")
```

## Análise gráfica: Boxplot

```{r  echo=TRUE}
# criação de gráfico Boxplot para dar uma ideia sobre a distribuição da renda de cada um dos grupos
data %>%
  ggplot(aes(x=grupo, y=VD4020, fill=Ano)) + 
  geom_boxplot()+ 
  coord_cartesian(ylim = c(0, 5000))+
  scale_color_viridis(discrete = TRUE) +
  ggtitle("Renda Média dos Indivíduos Por situação Ocupacional") +
  theme_classic() + 
  ylab("R$") +
  scale_x_discrete(NULL,
                   labels = c("Ocupados ",
                              "Ocupados \n Temporariamente \n afastados ",
                              "Ocupados \n Com redução \n na Jornada "))
```

## Análise gráfica: Gráfico de Barras

```{r  echo=TRUE}
# Renda média (habitual e efetiva), de cada grupo, por ano.
g %>% 
  gather(cond, valor, c("renda.efetiva", "renda.habitual")) %>%
  ggplot(aes(fill=Ano, y=valor, x=grupo, alpha = cond)) + 
  geom_bar(position="dodge", stat="identity", colour="black")+
  scale_alpha_manual(name = "Situação",
                     labels= c("Renda Efetiva", "Renda Habitual"),
                     values=c(0.5, 1)) +
  scale_fill_manual(name = "Ano",
                    labels= c("2019", "2020"),
                    values = c("2019", "2020")) +
  ggtitle("Renda Média dos Indivíduos Por situação Ocupacional") +
  theme_classic() + 
  ylab("R$") +
  scale_x_discrete(NULL,
                   labels = c("Ocupados \n Com redução \n na Jornada ",
                              "Ocupados \n Temporariamente \n afastados ",
                              "Ocupados "))

```


